【裁判字號】    92,再易,10
【裁判日期】    920521
【裁判案由】    執行異議
【裁判全文】
臺灣高等法院臺中分院民事判決  九十二年度再易字第一○號
      再審原告    乙○○
                          送達.
      再審被告    丁○○
                  甲○○
右當事人間執行異議事件，再審原告對於中華民國九十一年十二月十日本院九十年度
上字第三一二號確定判決，提起再審之訴，本院判決如左：
    主    文
再審之訴駁回。
再審訴訟費用由再審原告負擔。
    事    實
甲、再審原告方面：
壹、聲明：求為判決：(一)台灣台中地方法院八十九年度訴字第二二一七號與本院九十
    年度上字第三一二號確定判決均廢棄。(二)右廢棄部分再審被告在前程序第一審之
    訴駁回。(三)前程序第一、二審及再審訴訟費用均由再審被告等共同負擔。
貳、陳述：
  一、所謂就足影響於判決之重要證物漏未斟酌，係指足以影響判決基礎之重要證物
    ，雖在前訴訟程序業已提出，然未經確定判決加以斟酌者而言或忽視當事人聲明
    之證物，而不予調查或就依聲請或依職權調查之證物未為判斷，均不失為漏未斟
    酌，且以該證物足以動搖原確定判決基礎者為限。
  （一）本件再審被告甲○○與再審原告於八十七年二月十九日所訂立之房屋租賃契
        約，於租賃期限屆滿前並無終止契約；再審被告甲○○於租賃期限屆滿前及
        租賃期限屆滿時並無將租賃物房屋及房屋鑰匙交還再審原告，再審被告所舉
        之證人林由發，於八十九年九月十三日在第一審稱：「因七月九日之會款要
        繳交，遂找丁○○借五千元，當時在場人很多，不便開口，即約丁○○外出
        買檳榔，趁機借五千元；後來被告（即再審原告）來丁○○家，我當時在買
        檳榔，看見袁志成拿二支鑰匙交給被告（即再審原告），該鑰匙是一般銀色
        之鑰匙，因距離關係並未聽到他們間之對話」云云；因林由發未說明交付鑰
        匙之地點，被告（即再審原告）訴訟代理人質疑乃問：「袁志成於何處交付
        鑰匙給被告（即再審原告）？」，證人林由發始稱：「即在九龍街六十號前
        門騎樓下，當時大門之鋁門窗略為開啟，這是八十七年九月十日下午三時左
        右之事」云云。惟從名家檳榔店根本看不到九龍街六十號租賃房屋，因為從
        太原路口到九龍街六十號租賃房屋有約二百公尺（實測為一百四十七公尺）
        之遠；縱令從太原路口亦根本無法看到九龍街六十號租賃房屋門前騎樓之人
        及其動作狀況，更絕對不可能看得到袁志成拿二支鑰匙交給再審原告之情形
        ；此有略圖（第一審八十九年九月二十七日答辯狀證一）及照片（同上證二
        ）可資佐證；由此足以證明證人林由發之證言確係違背證據法則與經驗法則
        ，其證言不足採信。
  （二）本事件第一審判決理由與言詞辯論時，法官所稱內容不一致：
        按「法院為判決時應斟酌全辯論意旨及調查證據之結果，依自由心證判斷事
        實之真偽」、「法院依自由心證判斷事實上真偽，不得違背論理及經驗法則
        」、「得心證之理由應記明於判決」，民事訴訟法第二百二十二條第一、三
        、四項定有明文。又按「民事訴訟法第二百二十二條第二項（現行法第四項
        ）規定得心證之理由應記明於判決，故法院依自由心證判斷事實之真偽時，
        所斟酌之辯論意旨及調查證據之結果，其內容如不記明於判決，即為同法第
        四百六十六條第六款所謂判決不備理由」，最高法院三十年上字第三一四號
        著有判例。再按「得心證之理由應記明於判決，為民事訴訟法第二百二十二
        條第二項（現行法第四項）所規定，故法院依自由心證判斷事實之真偽時，
        所斟酌調查證據之結果，其內容如何與應證事實之關聯如何，以及取捨之原
        因如何，如未記明於判決，即屬同法第四百六十六條第六款所謂判決不備理
        由」，有最高法院四十三年台上字第四七號判例可循。本件在第一審九十年
        二月二十一日言詞辯論時，法官諭：「命當場播放八十九年九月十三日錄音
        帶」，惟究竟有無播放錄音帶？如有播放者，其內容如何？如無播放者其原
        因為何？筆錄上均無記載，有第一審九十年二月二十一日言詞辯論筆錄（證
        一）可資佐證；又在第一審九十年四月九日言詞辯論時法官稱：「依兩造聲
        請播放八十九年九月十三日開庭錄音帶，唯該部分（B面）沒有聲音」，有
        第一審九十年四月九日言詞辯論筆錄（證二）可資佐證。至第一審判決理由
        六：「被告（即再審原告）抗辯證人林由發、袁表成、陳宗賢之證言虛偽不
        實，並以證人林由發於八十九年九月十三日言詞辯論時所證顯然違反經驗法
        則為辯。惟查林由發當日證詞之記載，兩造均有所爭執，且均聲請本院當場
        播放錄音帶以證明證人林由發之確實證言內容，惟因法庭錄音問題當日錄音
        為空白（錄音帶之A、B面，其中A面部分全為空白，即本院八十九年八月九
        日、九月十三日、九月二十七日等言詞辯論期日為均無錄音內容）」云云；
        此有「本事件第一審判決理由六」（證三）可資佐證。為何第一審九十年四
        月九日在言詞辯論時法官稱；「依兩造聲請播放八十九年九月十三日開庭錄
        音帶，唯該部分（B面）沒有聲音」，而判決理由記載：「八十九年九月十
        三日開庭錄音帶A面部分全為空白」？為何第一審判決理由與言詞辯論時法
        官所稱內容如此不一致？又因再審原告在第一審八十九年九月十三日並無陳
        述：「我並未在點交時拿袁志成交給我的鑰匙」等語，九月十三日言詞辯論
        筆錄關於再審原告陳述內容部分，經再審原告提出異議，請第一審播放八十
        九年九月十三日錄音帶核對，並請予以更正，第一審已播放是日錄音帶收聽
        核對後，已將筆錄中：「．．．在點交時」四字予以刪除（並蓋有書記官印
        章）變成：「我並未拿袁志成交給我的鑰匙」，有八十九年九月十三日筆錄
        （證四）可資佐證，由此足證八十九年九月十三日言詞辯論錄音帶係甚為完
        整，並無空白或沒有聲音之情形；蓋如係空白或沒有聲音者，焉能收聽核對
        並予更正筆錄之記載？為何一審法官於九十年四月九日說：「（B面）沒有
        聲音」而於判決理由六記載：「錄音帶之A、B面，其中（A面）部分全為空
        白」及「八十九年八月九日、九月十三日、二十七日等言詞辯論期日均無錄
        音內容？」，其原因為何？究竟於何時發現？為何卷宗內所有調查證據筆錄
        內均無此記載？由此足以證明第一審為判決時未斟酌全辯論意旨及調查證據
        之結果自由心證判斷事實之真偽，顯係違背論理法則與經驗法則。
  二、又  鈞院九十年度上字第三一二號確定終局判決消極不適用法規，顯然影響裁
      判，自屬適用法規顯有錯誤之範圍：
      按「適用法規顯有錯誤者得以再審之訴，對於確定終局判決聲明不服」民事訴
      訟法第四百九十六條第一項第一款定有明文。次按「民事訴訟法第四百九十六
      條第一項第一款所謂適用法規顯有錯誤者，係指確定判決所適用之法規，顯然
      不合於法律規定或與司法院現尚有效及大法官會議之解釋或本院尚有效之判例
      顯然違反者而言，並不包括消極的不適用法規情形在內」（最高法院六十年台
      再字第一七０號判例參照）；惟依七十一年十一月五日司法院大法官會議釋字
      第一七七號解釋（證五）：「確定判決消極的不適用法規，顯然影響裁判者，
      自屬民事訴訟法第四百九十六條第一項第一款所定適用法規顯有錯誤範圍，應
      許當事人對之提起再審之訴，以貫徹憲法保障人民權益之本旨，最高法院六十
      年度台再字第一七０號判例，與上述見解未洽部分應不採用」。證人林由發於
      八十九年九月十三日作證時之證言，究竟如何？八十九年九月十三日之言詞辯
      論筆錄及錄音均為足影響於判決之重要證物；不僅第一審於判決時未斟酌全辯
      論意旨及調查證據之結果，自由心證判斷事實之真偽，顯係消極的不適用法規
      。又再審原告在  鈞院九十年度上字第三一二號事件審理時，聲請調取足以影
      響於判決之重要證物即第一審八十九年八月九日、九月十三日、九月二十七日
      言詞辯論開庭時之錄音帶，於開庭時播放，查明其錄音帶是「B面」沒有聲音
      ？或是「A面」沒有聲音？還是八十九年八月七日、九月十三日、九月二十七
      日之錄音帶均無錄音內容？惟  鈞院均未予調取查明。鈞院九十年度上字第三
      一二號確定判決亦未斟酌辯論意旨及調查證據之結果，自由心證判斷事實之真
      偽，係消極不適用法規即民事訴訟法第二百二十二條第一、三、四項之規定，
      顯然影響裁判，自屬適用法規顯有錯誤之範圍，當得提起再審之訴聲明不服。
  三、鈞院九十年度上字第三一二號民事判決，上訴人乙○○之訴訟代理人於九十一
      年十二月二十日收受送達後始知悉再審之理由，茲於三十日之不變期間內提起
      再審之訴。
參、證據：提出九十年二月二十一日言詞辯論筆錄影本乙件、九十年四月九日言詞辯
    論筆錄影本乙件、台中地方法院八十九年度訴字第二二七號判決理由六影本乙件
    、八十九年九月十三日言詞辯論筆錄影本乙件、司法院大法官會議釋字第一七七
    號解釋影本乙件等為證。
乙、再審被告方面：本件未經言詞辯論，再審被告亦未提出書狀作任何聲明及陳述。
丙、本院依職權調閱臺灣臺中地方法院八十九年度訴字第二二一七號及本院九十年度
    上字第三一二號民事卷宗。
    理    由
一、按再審之訴顯無再審理由者，法院得不經言詞辯論，逕以判決駁回。所謂顯無再
    審理由，係指針對再審原告所主張之再審原因，無須另經調查辯論，即可判定其
    不足以動搖原確定判決所為判斷結果而言。故同一待證事項如在前訴訟程序中業
    已調查明確，並經受訴法院根據該項調查結果達成實體上之法律判斷，且就該待
    證事項亦無其他未經斟酌之證據方法，即不容當事人執是提起再審之訴，求依再
    審程序更為無益之調查；又民事訴訟法第四百九十七條規定之如就足以影響於判
    決之重要證物，漏未斟酌者，係指當事人於前訴訟程序中已提出而未經斟酌之證
    物，若原確定判決對於該項證物，認係不必要或有不足採信之情形，或該證物無
    關重要，縱經斟酌亦與確定判決無影響者，仍不得據為再審之理由。又如已在確
    定判決理由中說明不為調查或取捨之理由，即屬已加斟酌，亦不得據為再審事由
    。
二、本件再審原告主張：證人林由發於八十九年九月十三日在第一審證稱：「：：我
    當時在買檳榔，看見袁志成拿二支鑰匙交給被告（即再審原告），該鑰匙是一般
    銀色之鑰匙：：」等語；再審原告質疑乃問：「袁志成於何處交付鑰匙給被告（
    即再審原告）？」，證人林由發始稱：「即在九龍街六十號前門騎樓下，當時大
    門之鋁門窗略為開啟，這是八十七年九月十日下午三時左右之事」；嗣於第一審
    履勘現場時所稱：「：：我看到袁志成拿一支圓的，一支扁的鑰匙給上訴人，隨
    即轉身就走」等語，二次證言內容相互矛盾；故再審原告於第一、二審均聲請調
    取足以影響於判決之重要證物即言詞辯論錄音帶，第一、二審均未予詳查，自得
    據為民事訴訟法第四百九十七條規定提起再審之事由云云。惟查：證據調查原由
    審理事實之法院衡情裁量，若認事實已臻明瞭，自可即行裁判，無庸再為調查，
    最高法院十九年上字第八八九號判例足資參照。本件再審原告雖抗辯證人林由發
    二次證言內容相互矛盾，所為證言不足憑採，然關於再審被告於八十七年九月十
    日是否已將系爭房屋及鑰匙交還再審原告乙節，原審經斟酌數位證人之證詞而作
    綜合判斷，非僅依再審原告所質疑之證人林由發一人之證詞而已。證人袁志成證
    稱：「九月初某日我請丁○○連絡房東見面，與房東一起至九龍街租屋處點交房
    屋，房東在點交時稱房租至八十八年二月十九日止，扣除押金外，仍需給付（八
    十七年）十月、十一月、十二月、八十八年一月之四個月租金，我稱房屋已返還
    給你且未再使用，為何仍要扣我房租，我將鑰匙交給房東即未再與房東連絡」、
    證人陳宗賢之證言：「我從事抓娃娃機生意，認識丁○○及袁志成‧‧‧八十七
    年九月初被告（即再審原告）至丁○○住處找他，稱羅先生並未去點交房子，當
    時另有袁志成及老闆（即丁○○），袁先生後來遂與被告（即再審原告）去點交
    房子‧‧‧除此外，於九月二十幾日（我）又在丁○○處購電子零件，又碰到被
    告（即再審原告）找羅先生稱其房子租不出去，要丁○○補貼數月之房租，當時
    羅先生稱房子已退還給你，再要房租無理由」、併證人劉美青於原審法院至現場
    勘驗時之證述：「當天我要到太原路上（豪門男仕名店）找黃惠芳，但她不在，
    因我認識原告（即再審被告丁○○）太太蔡小姐，所以到她家聊天，我去時被告
    （即再審原告）已在丁○○家中，我有聽到被告（即再審原告）跟丁○○說房子
    很難租出去，要丁○○補貼租金，並找袁先生出來談補貼租金之事，我有聽到丁
    ○○說房子已還給你，押金也沒有拿回來，要補貼租金不合理。我有聽到被告（
    即再審原告）強調租約未到期就不租了，要補貼租金」等語，認定證人林由發所
    證交還房屋及鑰匙部分，與證人袁志成、陳宗賢所述情節，大致相符；關於再審
    原告嗣後曾至再審被告丁○○住處要求補貼租金等情，亦經證人陳宗賢、劉美青
    證述明確；故證人林由發證實其在系爭房屋騎樓前（距房屋鐵門七公尺處）親見
    袁志成將鑰匙二支交予再審原告乙節，尚無證言內容相互矛盾之處。原審法院就
    再審被告於八十七年九月十日是否已將系爭房屋及鑰匙交還再審原告乙節，已詳
    予斟酌證人袁志成、陳宗賢、劉美青等人之證言，並於判決理由中詳述其取捨之
    理由，揆諸前揭最高法院十九年上字第八八九號判例，證據調查原由審理事實之
    法院衡情裁量，若就再審被告已否將系爭房屋及鑰匙交還再審原告乙節，經原審
    調查後事實已臻明瞭，原審法院自可即行裁判，而對於再審原告所爭執之證人林
    由發於八十九年九月十三日證詞之法庭錄音帶內容，如認已無調查之必要，自無
    庸再為調查。是再審理由指摘原判決就足影響於判決之重要證物漏未斟酌，即屬
    無據。
三、本件再審原告另主張：證人林由發於八十九年九月十三日作證時之證言，究竟如
    何？八十九年九月十三日之言詞辯論筆錄及錄音均為足影響於判決之重要證物，
    再審原告在前審聲請調取足以影響於判決之重要證物即第一審八十九年八月九日
    、九月十三日、九月二十七日言詞辯論開庭時之錄音帶，於開庭時播放，以查明
    錄音帶錄音內容，未予調取查明，為未斟酌辯論意旨及調查證據之結果，依自由
    心證判斷事實之真偽，係消極不適用法規，自屬同法第四百九十六條第一款適用
    法規顯有錯誤云云。惟查：「法院為判決時，應斟酌全辯論意旨及調查證據之結
    果，依自由心證判斷事實之真偽」、「法院依自由心證判斷事實之真偽，不得違
    背論理及經驗法則」、「得心證之理由，應記明於判決」，民事訴訟法第二百二
    十二條第一、三、四項固有明文；本件錄音帶非原確定判決所依據之唯一證物或
    足以動搖判決基礎，原審法院就再審被告於八十七年九月十日是否已將系爭房屋
    及鑰匙交還再審原告乙節，已詳予斟酌證人袁志成、林由發、林成家、莊典林、
    陳宗賢、劉美青等人之證言，除證人袁志成係再審被告甲○○之子，未命其具結
    外，其餘證人均經告知偽證處罰並命具結，其等非甘冒刑事偽證罪責而勾串為不
    實證言，證言自為可採，並於判決理由中詳述其取捨之理由；而法庭錄音問題當
    日錄音帶為空白，亦已於判決理由內說明（見判決理由六第十四頁第十五行以下
    ）；至證據調查原由審理事實之法院衡情裁量，若就再審被告已否將系爭房屋及
    鑰匙交還再審原告乙節，經原審調查後事實已臻明瞭，原審法院自可即行裁判，
    而對於再審原告所爭執之證人林由發於八十九年九月十三日證詞之法庭錄音帶內
    容，如認已無調查之必要，自無庸再為調查，亦如前述；是原審判決，乃經斟酌
    全辯論意旨及調查證據之結果，依自由心證判斷事實之真偽，而其判決，核亦無
    違背論理法則及經驗法則之處，並已詳述其取捨證據之理由；是再審原告主張，
    本院九十年度上字第三一二號確定判決，未斟酌辯論意旨及調查證據之結果，自
    由心證判斷事實之真偽，係消極不適用法規即民事訴訟法第二百二十二條第一、
    三、四項之規定，顯然影響裁判，自屬適用法規顯有錯誤云云，即無可採。
四、綜上所述，再審原告提起本件再審之訴，顯無再審理由，爰不經言詞辯論，以判
    決駁回之。
五、據上論結，本件再審之訴為無理由，依民事訴訟法第五百零二條第二項、第七十
    八條，判決如主文。
中      華      民      國    九十二    年      五      月    二十一    日
~B1民事第一庭審判長法  官  林陳松
~B2                法  官  鄭金龍
~B3                法  官  王重吉
右為正本係照原本作成。
不得上訴。
~B                書記官  顏子良
中      華      民      國    九十二    年      五      月    二十三    日
                                                                        Ｙ


司法院資訊處製作；財團法人民間司法改革基金會備份。
